最高法院刑事判決　　　　　　　　　 110年度台上字第5827號
上　訴　人　王金鵬




選任辯護人　周利皇律師
上列上訴人因偽造有價證券等罪案件，不服臺灣高等法院臺中分
院中華民國110 年6 月9 日第二審判決（110 年度上訴字第540
號，起訴案號：臺灣臺中地方檢察署109 年度偵緝字第1145號）
，提起上訴，本院判決如下：
    主  文
上訴駁回。
    理  由
一、按刑事訴訟法第377 條規定，上訴於第三審法院，非以判決
    違背法令為理由，不得為之。是提起第三審上訴，應以原判
    決違背法令為理由，係屬法定要件。如果上訴理由書狀並未
    依據卷內訴訟資料，具體指摘原判決不適用何種法則或如何
    適用不當，或所指摘原判決違法情事，顯與法律規定得為第
    三審上訴理由之違法情形不相適合時，均應認其上訴為違背
    法律上之程式，予以駁回。本件原判決綜合全案證據資料，
    本於事實審法院之推理作用，認定上訴人王金鵬有其事實欄
    一之㈠所載，在如其附表編號1 至3 所示之支票背面均偽簽
    「王清柳」之署名表示王清柳願負擔背書人責任之意思後，
    委由劉秝安（原名劉涵茜）持以向告訴人魏佐翰借款，致魏
    佐翰陷於錯誤而貸予合計新臺幣（下同）105 萬6,000 元；
    及其事實欄一之㈡所載，在如其附表編號4 至7 所示之本票
    發票人欄均偽簽「王清柳」之署名後，仍委由劉秝安持以另
    向魏佐翰借款，致魏佐翰陷於錯誤而貸予40萬元之犯行明確
    ，因而撤銷第一審科刑之判決，改判均依想像競合犯之例，
    分別從一重論以行使偽造私文書及偽造有價證券各1 罪，分
    別量處有期徒刑7 月及有期徒刑3 年暨為相關沒收或追徵之
    諭知，復合併定其應執行刑為有期徒刑3 年2 月，已詳敘其
    所憑證據及認定之理由（上訴人於偵查、第一審及原審均已
    坦承本件全部犯行不諱，並未提出否認犯罪之辯解），俱有
    卷存證據資料可資覆按；從形式上觀察，原判決並無足以影
    響其判決結果之違法情形存在。
二、上訴人上訴意旨略以：
  ㈠伊因獲胞弟王清柳之同意，始於原判決附表編號1 至7 所示
    之支票背面或本票發票人欄內簽署「王清柳」之署名，並無
    行使偽造私文書或偽造有價證券之犯行，已於第一審陳明在
    卷。原判決就伊此部分之辯解，並未說明如何不足以採信之
    理由，逕予論處罪刑，已有可議。
  ㈡魏佐翰於偵查中關於王清柳罹有精神疾病部分之陳述，除係
    聽聞他人傳述而無證據能力以外，其前後陳述內容復不一致
    ，原判決以之作為不利之認定依據，亦非適法。
  ㈢伊於本件事後已與魏佐翰達成民事和解，並給付若干款項，
    已向原審陳明，並具狀請求傳喚證人王霙棠、劉秝安到庭調
    查以資證明上情。原審未予調查，逕認伊全未履行給付和解
    金額而量處重刑，復諭知沒收全數借款，同有違誤。
  ㈣伊前案係於民國82年間犯偽造有價證券罪，經臺灣臺中地方
    法院（下稱臺中地院）於101 年1 月30日以100 年度訴緝字
    第248 號判處罪刑（下稱前案）。前案之犯罪時間或判決時
    間迄今已近30年及10年，且未論處詐欺取財罪刑。原判決執
    伊30年前所犯前案，並指伊所犯前案已依刑法第59條酌減其
    刑，猶再犯本案為由，遽認本件並無可堪憫恕之情，而未依
    上述規定酌減，自屬率斷云云。
三、惟認事採證、證據之取捨及證據證明力之判斷，俱屬事實審
    法院之職權，苟無違背證據法則，自不能任意指為違法。本
    件原判決依憑上訴人於第一審及原審坦承於如附表編號1 至
    7 所示之支票背面或本票發票人欄內簽署「王清柳」之署名
    後，委由劉秝安持以向告訴人魏佐翰借款2 次之自白（見第
    一審卷第82頁，原審卷第134 、136 頁），核與證人魏佐翰
    、劉秝安證述情節相符，及卷內其他相關證據，資以認定上
    訴人確有上開行使偽造私文書及偽造有價證券犯行，已詳敘
    其所依憑之證據及認定之理由（見原判決第2 頁）。上訴人
    雖曾在第一審於109 年10月29日行準備程序時否認本件被訴
    犯行，辯稱：伊事前曾獲王清柳同意云云（見第一審卷第45
    頁），惟其自第一審另於同年11月12日行準備程序時，即已
    表示認罪，並表示捨棄上開答辯（見第一審卷第55頁）；另
    對於魏佐翰於偵查中所為陳述，除明確同意有證據能力以外
    ，並不爭執其陳述內容之真正（見第一審卷第57、80頁，原
    審卷第129 、130 頁）。且魏佐翰究竟如何得知（係王清柳
    母親直接告知，或間接透過魏佐翰友人告知）王清柳罹有精
    神疾病，與上訴人是否偽造王清柳署名，並無關聯性，亦不
    影響本件犯罪事實之認定。原判決因而未就上訴人否認犯行
    之辯解是否可信，以及魏佐翰於偵查中所為之陳述有無證據
    能力及其究竟如何得知王清柳罹有精神疾病各節說明其理由
    ，於法並無不合。上訴人上訴意旨㈠、㈡猶以上情指摘原判
    決違法，顯非依據卷內訴訟資料，而為任意指摘，要非適法
    之第三審上訴理由。
四、按刑罰之量定，事實審法院本有自由裁量之權，倘量刑時係
    以行為人之責任為基礎，並審酌刑法第57條所列各款情狀，
    而所量定之刑既未逾法定刑範圍，復無違反比例、公平及罪
    刑相當原則者，自不得任意指為違法。且適用刑法第59條規
    定酌減其刑與否，係法院在符合法定要件下得依職權自由裁
    量之事項，原審雖未適用該規定酌減其刑，不生違背法令之
    問題。原判決以第一審判決就上訴人行使偽造私文書及偽造
    有價證券犯行，均漏未依想像競合犯之例，併予論處詐欺取
    財罪刑而有適用法條不當之違誤，而予以撤銷改判。並以上
    訴人之責任為基礎，具體審酌上訴人曾有上揭前案之前科紀
    錄，猶再犯本案，即冒用王清柳名義偽造支票背書及簽發本
    票，並委由劉秝安持以向魏佐翰行使而詐得如上所述之金額
    ，致生損害於魏佐翰及票據交易往來流通之公信。而上訴人
    事後雖與魏佐翰達成民事和解，然迄未履行和解條件及其智
    識、工作、經濟狀況等一切情狀，改判分別量處有期徒刑7
    月及有期徒刑3 年，復合併定其應執行刑為有期徒刑3 年2
    月（見原判決第4 至5 頁），既未逾越法定刑度範圍，亦無
    顯然違反罪刑相當、比例或公平原則之情形，自不得任意指
    為違法。又原判決敘明上訴人所犯前案，法院已適用刑法第
    59條規定酌量減輕其刑，並諭知緩刑之寬典，竟不知反省悔
    悟，再犯本案，依其犯罪情狀，並無顯可憫恕之情事，而不
    能適用刑法第59條規定再予酌減其刑等旨（見原判決第5 頁
    ）。從而，原審未依該規定酌減其刑，自亦無違法可言。且
    查，上訴人固係於82年間因前案偽造有價證券犯行，經檢察
    官於86年7 月7 日偵查終結提起公訴。然上訴人隨即於第一
    審審理中即86年8 月19日因逃匿而經臺中地院發布通緝，迄
    100 年8 月4 日始行歸案，有卷附臺灣高等法院被告前案紀
    錄表及前案判決書可稽（見原審卷第35、155 頁）。而上訴
    人於前案通緝期間再犯本件行使偽造私文書及偽造有價證券
    罪；更於偵查中供稱：因遭通緝，無法使用自己姓名，始偽
    簽王清柳署名等語（見偵緝卷第62頁）。則原判決指其不知
    反省，認本件並無顯可憫恕之情，而未酌減其刑，自無不合
    。上訴人上訴意旨㈢、㈣猶執前詞，指摘原判決量刑過重，
    無非係就原審量刑職權之適法行使，及已於判決內明確論斷
    說明之事項，任意指摘為違法，難認係適法之第三審上訴理
    由。
五、又犯罪所得，屬於犯罪行為人者，沒收之；前二項之沒收，
    於全部或一部不能沒收或不宜執行沒收時，追徵其價額。犯
    罪所得已實際合法發還被害人者，不予宣告沒收或追徵。刑
    法第38條之1 第1 項前段、第3 項及第5 項分別定有明文。
    原判決認定上訴人因其事實欄一之㈠及事實欄一之㈡所示犯
    行，而分別取得犯罪所得105 萬6,000 元及40萬元，雖未扣
    案，但仍應依法諭知沒收，並於全部或一部不能沒收或不宜
    執行沒收時，追徵其價額。復就上訴人於第一審提出其與魏
    佐翰簽立之和解書，爭執已於成立和解後陸續償還告訴人共
    計100 餘萬元一節，並援引上揭和解書第1 項內容及卷內臺
    中地院101 年度司促字第48397 號支付命令等相關證據，敘
    明上訴人於審理中並未提出任何還款資料證明，且魏佐翰既
    仍執原判決附表所示之票據以聲請上揭支付命令，足認上訴
    人並無因還款而有依約取回上述票據之事實。對於上訴人上
    揭辯解，究竟如何不足採信，已詳述其證據取捨及判斷之理
    由（見原判決第7 頁）。原審因上揭證據調查結果，已足認
    定上訴人本件犯罪所得及應依法沒收、追徵之具體金額，並
    無再開辯論及傳喚證人王霙棠、劉秝安到庭之必要，因而未
    再為無益之調查，亦屬事實審法院調查證據裁量權之適法行
    使，自不得任意指為違法。上訴意旨㈢所云，無非置原判決
    明確之論斷於不顧，猶以上情指摘原審有調查職責未盡之違
    法云云，同非依據卷內資料執為指摘之合法第三審上訴理由
    。
六、綜上所述，本件上訴人之上訴意旨，並非依據卷內資料具體
    指摘原判決究有如何違背法令之情形，且無非係就原審調查
    證據及量刑職權之適法行使，及判決內已明白論斷之事項，
    任意指摘為違法，核與法律規定得為第三審上訴理由之違法
    情形不相適合。揆諸首揭說明，本件上訴均為違背法律上之
    程式，應併予駁回。至原判決認上訴人想像競合犯修正前刑
    法第339 條第1 項之詐欺取財罪部分，核屬刑事訴訟法第37
    6 條第1 項第4 款所定不得上訴於第三審法院之案件，且無
    同項但書規定之情形，其想像競合之重罪（行使偽造私文書
    、偽造有價證券）部分之上訴既不合法而應予駁回，則對於
    上述不得上訴第三審之輕罪部分，即無從適用審判不可分原
    則一併加以審究，應併予駁回。又本件既應從程序上駁回上
    訴人之上訴，則臺灣臺中地方檢察署移送併辦部分（110 年
    度偵緝字第840 號，上開移送併辦部分犯罪時間不明，與本
    案是否具有裁判上一罪關係尚有可疑），本院自無從審酌，
    併予敘明。
據上論結，應依刑事訴訟法第395 條前段，判決如主文。
中    華    民    國   110    年    11    月    11    日
                  刑事第一庭審判長法  官  郭  毓  洲  
                                  法  官  林  靜  芬  
                                  法  官  周  盈  文  
                                  法  官  蔡  憲  德  
                                  法  官  林  英  志  
本件正本證明與原本無異
                                  書記官
中    華    民    國   110    年    11    月    16    日